臺灣高雄地方法院民事判決　　　　　　　　　　　 九十二年度重訴字第六六二號
　　原　　　告　乙○○
　　被　　　告　甲　○
　　訴訟代理人　張賜龍律師
　　　　　　　　郭淑萍律師
右當事人間請求損害賠償事件，經本院於民國九十三年五月二十一日言詞辯論終結，
判決如左：
    主      文
被告應給付原告新台幣柒拾萬元，及自民國九十二年五月十日起至清償日止，按週年
利率百分之五計算之利息。
原告其餘之訴駁回。
訴訟費用由被告負擔十分之一，餘由原告負擔。
本判決第一項於原告以新台幣貳拾萬肆仟元為被告供擔保後得假執行；但被告如以
新台幣柒拾萬元為原告供擔保後得免假執行。
原告其餘假執行之聲請駁回。
    事實及理由
一、原告主張：伊與被告甲○均係民國九十年第五屆立法委員選舉高雄市第二選區之
    候選人，而被告意圖使伊不當選，於同年十月十七日上午十一時許，在高雄市○
    ○路二十一號競選總部，接受訴外人慶聯電視台記者吳昭君、劉元發訪問及錄影
    時，發表「某年某月某日在漢來飯店，由侯西峰做調人，那麼有一位被外界視為
    黑金級的無黨籍候選人已經跟他開出了一千萬，而當時蔡議員（原告）索求兩千
    萬，所以中間是有一些討價還價的空間啦，我是聽說啦，我是聽說啦，他正在找
    退選的下台階」等不實言論，影射伊向不詳姓名無黨籍立法委員候選人索取新台
    幣（下同）二千萬元作為退選代價，利用慶聯電視台播放使不特定之多數人得以
    共聞共見，而以錄影方法傳播不實之事，致伊名譽受損，精神上受有極大的痛苦
    ，爰依侵權行為之法律關係，請求被告給付新台幣（下同）八千一百萬元。而聲
    明求為命：(一)被告應給付原告八千一百萬元，及自附帶民事起訴狀繕本送達翌日
    起至清償日止，按週年利率百分之五計算之利息。(二)願供擔保請准宣告假執行。
二、被告則以：伊並無侵害原告名譽之意思，且亦不知媒體會將閒聊之內容播出，難
    認有何故意、過失之情。又縱令伊上開言詞已構成侵害原告名譽，然伊之所以發
    表上開言論，仍因原告於同日上午十時許召開記者會指述伊係「自賊博土」所致
    ，原告就本件事故之發生與有過失，爰主張過失相抵，況原告於記者會中所為上
    開陳述，亦侵害伊名譽，爰另就伊對原告之損害賠償債權與本件債務主張抵銷等
    語，資為抗辯。並聲明：(一)請求駁回原告之訴及假執行之聲請。(二)如受不利益判
    決，願供擔保免為假執行。
三、原告主張兩造均係九十年第五屆立法委員選舉高雄市第二選區之候選人，而被告
    於同年十月十七日上午十一時許，在高雄市○○路二十一號競選總部，接受慶聯
    電視台記者吳昭君、劉元發訪問及錄影時，發表「某年某月某日在漢來飯店，由
    侯西峰做調人，那麼有一位被外界視為黑金級的無黨籍候選人已經跟他開出了一
    千萬，而當時蔡議員（原告）索求兩千萬，所以中間是有一些討價還價的空間啦
    ，我是聽說啦，我是聽說啦，他正在找退選的下台階」等言論，並經慶聯電視台
    播放使不特定之多數人得以共聞共見之事實，及被告抗辯是原告先於九十年十月
    十七日上午十時左右先召開記者會指稱其為「白賊博士」，其嗣後才於當日上午
    十一時許，發表上開言論之事實，為兩造所不爭執，並經證人即慶聯電視台記者
    吳昭君、劉元發於刑事庭審理時證述綦詳，復經本院依職權調取本院九十二年度
    訴字第八七０號被告違反公職人員選舉罷免法歷審刑事卷查明屬實（含本院九十
    年度自字第五八九號卷），則此部分事實，可堪信為真實。又原告係本於侵權行
    為之規定請求給付，被告則否認有侵權之事實，並主張過失相抵及抵銷抗辯，故
    本件之爭點在於：(一)被告有無侵害原告名譽之事實？(二)原告可以請求被告賠償之
    精神上損害金額為何？(三)被告所為過失相抵及抵銷抗辯有無理由？茲分述之。
(一)、被告有無侵害原告名譽之事實？
  1.本件兩造均為九十年第五屆立法委員選舉高雄市第二選區之候選人，且被告甲○
    於九十年十月十七日上午十一時許在其選總部接受媒體訪問時發表系爭「某年某
    月某日在漢來飯店，由侯西峰做調人，那麼有一位被外界視為黑金級的無黨籍候
    選人已經跟他開出了一千萬，而當時蔡議員索求兩千萬，所以中間是有一些討價
    還價的空間啦，我是聽說啦，我是聽說啦，他正在找退選的下台階」言論等事實
    ，業如前述。惟查，被告指述原告向不詳姓名無黨籍立法委員候選人索取二千萬
    元作為退選代價乙事，為原告所否認，且證人侯西峰於本院九十年度自字第五八
    九號違反選舉罷免法等案件訊問中，亦證稱其不認識原告，且未在漢來飯店居間
    為原告作調人等語（見上開自字第五八九號卷第四八至四九頁）。參以被告亦未
    就其指述內容舉證以實其說，顯見被告所述內容與事實不符，而此不實事項，顯
    然會影響選民對原告之品德操守產生負面評價，進而貶損原告之名譽，是上開不
    實言論足以生損害於原告之名譽等情，堪予認定。
  2.雖被告抗辯其係接受慶聯電視台記者之訪問結束後，與記者閒聊時才提及上開聽
    聞內容，並當場表示不要播出，其並無使原告不當選之意圖，亦無侵害原告名譽
    之故意或過失等語。然查，吳昭君於本院刑事庭審理時證稱：「當時乙○○記者
    會有說明甲○有兩位輔選幹部到乙○○那裡替乙○○輔選，我是要去求證甲○是
    否有這件事情，沒有其他目的。」「（問）當時你是否知道乙○○要退選？或有
    無聽到相關傳聞？（答）均無。」「（問）在採訪過程中有無問過甲○有關乙○
    ○要退選的事情？（答）沒有。」「甲○有跟我講過這段話，這些話是邱委員自
    己講出來的。是在我們正式訪問過程講的。」「（問）你有無安慰甲○，並主動
    詢問不要理會乙○○亂講，聽說林崑海好像有跟他談好價碼，乙○○應該不久就
    要宣布退選，你有沒有聽到這一個消息？（答）沒有。」「當時我有請甲○坐在
    位置上，並把麥克風架好，有說明要開始錄影，在正式採訪錄影之前是有閒聊，
    但有無錄影我不記得。」等語（見本院刑事卷九十二年六月十七日筆錄）。另證
    人劉元發於本審及高雄高分院刑事庭亦證稱：「我們問他什麼事情我現在已經不
    記得，但我記得被告有說一位無黨籍市議員跟人家拿錢搓圓仔湯，拿錢做什麼我
    不記得。」「是正式訪問所講的。」「我沒有追問，但我可以猜到被告影射的就
    是乙○○。」「（問）在採訪甲○之前，是否有聽說乙○○要退選的事情？（答
    ）沒有。」「之前吳昭君有先跟甲○閒聊，我在旁邊架錄影機，等錄影機架好，
    請甲○坐在椅子上，我們才開始訪問錄影，閒聊過程並沒有錄影。我認為那是一
    段正式訪問，因為我攝影機已經架好。」等語綦詳（見本院刑事卷九十二年六月
    十七日筆錄及高雄高分院刑事卷九十三年四月五日筆錄）。本院衡諸證人吳昭君
    、劉元發分別為慶聯電視台文字記者、攝影記者，本於個人專業，當無不能區分
    正式訪問及閒話家常，況吳昭君、劉元發均證稱正式訪問被告前之閒聊過程並未
    錄影，另吳昭君於正式採訪錄影開始時，亦曾向被告說明，已經吳昭君證述如前
    ，被告復無不知係正式採訪錄影中，足見被告確於接受慶聯電視台記者之正式訪
    問時，主動發表上開不實言論。
  3.又被告發表上開言論，經本院及高雄高分院刑事庭調查結果，認其意圖使原告不
    當選，以錄影傳播不實之事，足以生損害於選民判斷之正確性及原告之事證明確
    ，依違反公職人員選舉罷免法第九十二條之規定，判處有期徒刑三月等情（現上
    訴最高法院），已據本院調取上開訴字第八七０號歷審刑事卷查明屬實，並有判
    決在卷足證，是原告主張被告有侵害其名譽權乙事，堪予認定。
(二)、原告可以請求被告賠償之精神上損害額為何？
  1.按「因故意或過失不法侵害他人之權利者，負損害賠償責任。」「不法侵害他人
    之名譽者，被害人雖非財產上之損害，亦得請求賠償相當之金額；其名譽被侵害
    者，並得請求回復名譽之適當處分。」民法第一百八十四條第一項前段及第一百
    九十五條第一項分別定有明文。又人格權遭遇侵害，受有精神上之痛苦，而請求
    慰藉金之賠償，其核給之標準，須斟酌雙方之身分、資力與加害程度及其他各種
    情形核定相當之數額。所謂「相當」，應以實際加害情形與其名譽影響是否重大
    及被害人之身分、地位與加害人之經濟情況等關係定之。
  2.本件被告未經查證，即在電視媒體採訪錄影時指摘原告索求二千萬元，藉以影射
    原告向某無黨籍立法委員候選人索取高額款項作為退選之代價，縱原告為立法委
    員候選人，其私德並非與公益無關，惟被告就足以毀損原告名譽之事散布於眾，
    對於發生侵害名譽之結果具有故意，且不能證明其所誹謗之事為真實，即難認有
    免責之事由存在。又被告前開行為，經由各媒體之報導，顯已使原告在社會上之
    評價受到嚴重貶損，自屬侵害原告之名譽，原告精神上必受有極大的痛苦，依前
    開規定，被告自應負損害賠償責任，是原告依侵權行為之規定，請求被告賠償其
    精神上損害，自屬有據，應予准許。
  3.查原告為明德高中及中山大學企管系畢業，曾擔任高雄市第三、四、五屆市議員
    ，依本院函查其申報稅捐及財產歸戶資料，其九十及九十一年度所得分別為一百
    六十五萬九千二百六十九元及一百五十八萬三千六百七十二元，名下三筆不動產
    總值約為十三萬零九百八十八；而被告為台灣大學經濟學博士，曾任台灣大學教
    授、中華經濟研究院研究員、全國總工會顧問、全國商業總會顧問兼委員、親民
    黨立法院黨團副總召等職務，目前則為立法委員及佛光大學教授，依本院查詢結
    果，其九十及九十一年度之所得分別為二百十三萬四千三百二十九元及四百零三
    萬三千六百二十三元之事實，已據兩造陳述明確，並有載明兩造上開財產所得資
    料之財產所得調件明細表在卷足憑。本院審酌兩造之身分、地位、經濟實況，及
    被告上開加害行為致原告名譽嚴重受損等具體情狀，認原告請求精神慰撫金以七
    十萬元為適當，逾此請求，為無理由，應予駁回。
(三)、被告所為過失相抵及抵銷抗辯有無理由？
  1.按過失相抵，係指損害之發生或擴大，被害人與有過失而言，亦即被害人之過失
    行為與加害人之加害行為共同成立同一損害，或加害行為之損害發生後，因被害
    人之過失行為，致其損害擴大，是必被害人有過失，且被害人之行為與損害之發
    生須有相當因果關係者，始有過失相抵之適用。本件被告故意侵害原告名譽，一
    有該行為，原告之損害即告發生，原告對該損害之發生或擴大並無何過失可言；
    縱認原告於當日上午十時許，召開記者會指稱被告係「自賊博士」，存有疏忽，
    但究非予被告毀謗以助力，且此疏忽，在通常狀態下，亦非當然發生毀謗他人名
    譽之結果，被告主張適用過失相抵以減免其賠償責任，為無理由。
  2.又被告於接受媒體採訪及錄音之際，發表上開不實言論，致侵害原告之權利，係
    屬故意侵權行為，業如前述，依民法第三百三十九條「因故意侵權行為而負擔之
    債，其債務人不得主張抵銷。」之規定，被告主張抵銷抗辯，亦無足取，併此敘
    明。
四、綜上所述，原告主張被告侵害其名譽致受有損害之事實，堪信為真實。從而，原
    告依據侵權行為之法律關係，請求被告給付七十萬元，及自附帶民事起訴狀繕本
    送達翌日即九十二年五月十日起至清償日止，按週年利率百分之五計算之利息，
    為有理由，應予准許。逾此請求，為無理由，應予駁回。
五、兩造陳明願供擔保，聲請宣告假執行或免為假執行，經核原告勝訴部分與法律規
    定相符，爰分別酌定相當之擔保金額宣告之。至於原告敗訴部分，因其訴業已駁
    回，則其假執行之聲請即失所依據，應併予駁回。
六、據上論結，本件原告之訴為一部有理由，一部無理由，依民事訴訟法第七十九條
    、第三百九十條第二項、第三百九十二條第二項，判決如主文。
中　　　華　　　民　　　國　　九十三　　年　　　五　　　月　　三十一　　日
                              臺灣高雄地方法院民事第一庭
~B法　　　官　唐照明
右為正本係照原本作成。
如不服本判決，應於送達後二十日內提出上訴狀並表明上訴理由，如於本判決宣示後
送達前提出上訴者，須於送達後十日內補提上訴理由書（需附繕本）。
中　　　華　　　民　　　國　　九十三　　年　　　五　　　月　　三十一　　日
~B法院書記官　李承悌
